【裁判字號】    98,交抗,673
【裁判日期】    981001
【裁判案由】    聲明異議
【裁判全文】
臺灣高等法院高雄分院刑事裁定         98年度交抗字第673號
抗  告  人  交通部公路總局高雄區監理所屏東監理站
代  表  人  高金木
異  議  人
即受處分人  甲○○
上列抗告人因受處分人違反道路交通管理處罰條例聲明異議案件
，不服臺灣屏東地方法院中華民國98年7 月31日裁定（97年度交
聲更字第8 號），提起抗告，本院裁定如下：
    主  文
抗告駁回。
    理  由
一、抗告意旨以：(一)經查95年2 月5 日始施行之行政罰法第26條
    規定：「一行為同時觸犯刑事法律及違反行政法上義務規定
    者，依刑事法律處罰之。但其行為應處以其他種類行政罰或
    得沒入之物而未經法院宣告沒收者，亦得裁處之。前項行為
    如經不起訴處分或為無罪、免訴、不受理、不付審理之裁判
    確定者，得依違反行政法上義務規定裁處之。」，本件異議
    人被屏東縣警察局警員以其有違反道路交通管理處罰條例第
    35條第1 項規定之行為，遂於96年7 月8 日1 時55分以屏警
    交字V00000000 號舉發違反道路交通管理事件通知單舉發之
    事實，應堪認定，本站據以裁處異議人罰鍰4 萬9 千5 百元
    整，吊扣駕駛執照12個月及施以道安講習，應無違誤，合先
    敘明。(二)按「一行為同時觸犯刑事法律及違反行政法上義務
    規定者，依刑事法律處罰之。但其行為應處以其他種類行政
    罰或得沒入之物而未經法院宣告沒收者，亦得裁處之。前項
    行為如經不起訴處分或為無罪、免訴、不受理、不付審理之
    裁判確定者，得依違反行政法上義務規定裁處之。」，固為
    行政罰法第26條所明定，並已自95年2 月5 日起生效施行。
    惟查：1.刑事訴訟法所規定之緩起訴處分，乃附條件之不起
    訴處分，本質上為不起訴處分之一種，此觀諸刑事訴訟法第
    256 條規定自明；檢察官為緩起訴處分時，依刑事訴訟法第
    253 條之2 第1 項規定「「檢察官為緩起訴處分者，得命被
    告於一定期間內遵守或履行左列各款事項：(一)向被害人道歉
    。(二)立悔過書。(三)向被害人支付相當數額之財產或非財產上
    之損害賠償。(四)向公庫或指定之公益團體、地方自治團體支
    付一定之金額。(五)向指定之公益團體、地方自治團體或社區
    提供四十小時以上二百四十小時以下之義務勞務。(六)完成戒
    癮治療、精神治療、心理輔導或其他適當之處遇措施。(七)保
    護被害人安全之必要命令。(八)預防再犯所為之必要命令。」
    ，對被告所為之指示及課予之負擔，似屬一種特殊之處遇措
    施，並非刑罰，故刑事案件經檢察官為緩起訴處分確定後，
    視同不起訴處分確定，依上開行政罰法第26條第2 項規定，
    似非不得依違反行政法上義務規定裁處之。2.本件受處分人
    甲○○因前開酒醉駕車之行為，雖經臺灣屏東地方法院檢察
    署檢察官以96年度偵字第5199號予以緩起訴處分確定，異議
    人並應向該署指定之公益團體、地方自治團體支付3 萬元在
    案。然誠如前開所述，上開緩起訴處分，又向公益團體、地
    方自治團體支付3 萬元部分，僅屬特殊之「處遇措施」，而
    非屬刑事法律規定之刑罰，緩起訴書之內容實質上並沒有科
    處罰金；另緩起訴處分，既屬不起訴處分之一種，應依上開
    行政罰法第26條第2 項所定，仍得依違反行政法上義務規定
    裁處之；原審僅在理由內說明，「其於刑事訴訟程序中由檢
    察官命被告支付一定金額，雖無須經法院判決而與刑法中罰
    金刑有異，然與罰金均處向特定之對象繳納具有處罰性質之
    金錢，應認與罰金為相類似之處罰，具有「替代刑罰」之性
    質」，遽認原處分罰鍰超過新臺幣壹萬玖仟伍佰元部分撤銷
    ，似有誤會。綜上所述，本案依道路交通管理處罰條例第35
    條第1 項規定，對異議人裁處罰鍰4 萬9 千5 百元整，吊扣
    駕駛執照12個月及施以道安講習，並無不當，原審裁定「原
    處分罰鍰超過新臺幣壹萬玖仟伍佰元部分撤銷。前項撤銷部
    分，甲○○不罰。」部分似無理由，爰依法提起抗告，請求
    撤銷原裁定，另為適法裁定云云。
二、原審以：(一)原處分意旨略以：異議人即受處分人甲○○於96
    年7 月8 日1 時55分許，駕駛車牌號碼DX-0758 號自用小客
    車，在屏東縣恆春鎮○○路台26線25公里處，因有「酒後駕
    車，經呼氣測其酒精值0.70 MG/L ，超過標準」之違規情事
    ，為警依法製作屏警交字第V00000000 號舉發違反道路交通
    管理事件通知單舉發，乃依道路交通管理處罰條例第35條第
    1 項第1 款規定，裁處罰鍰新臺幣（下同）49,500元，並吊
    扣駕駛執照12個月之處分。(二)異議意旨則以：伊所涉公共危
    險罪業經臺灣屏東地方法院檢察署檢察官以96年度偵字第51
    99號為緩起訴處分確定，並命伊向該署指定之財團法人臺灣
    更生保護會屏東分會捐付3 萬元。依行政罰法第26條規定「
    一行為同時觸犯刑事法律及違反行政法上義務規定者，依刑
    事法律處罰之」，緩起訴處分並非不起訴處分，且行政罰法
    第26條並未規定行為人經緩起訴處分之情形，依「一事不二
    罰」原則，伊既已支付緩起訴處分金，則原處分機關所為之
    罰鍰處分部分，顯有錯誤，爰依法聲明異議，請求撤銷原處
    分等語。 (異議人另受吊扣駕駛執照12個月之處分，已確定
    ，本裁定不予論述，併予明)。 (三)按汽車駕駛人，駕駛汽
    車經測試檢定酒精濃度超過規定標準者，處新台幣1 萬5,00
    0 元以上6 萬元以下罰鍰，並當場移置保管該汽車及吊扣其
    駕駛執照1 年；因而肇事致人受傷者，並吊扣其駕駛執照2
    年；又汽車駕駛人，有第35條第1 項規定之情形，應接受道
    路交通安全講習，道路交通管理處罰條例第35條第1 項第1
    款前段、第24條第1 項第2 款固有明文。惟按一行為同時觸
    犯刑事法律及違反行政法上義務規定者，依刑事法律處罰之
    。但其行為應處以其他種類行政罰或得沒入之物而未經法院
    宣告沒收者，亦得裁處之。前項行為如經不起訴處分或為無
    罪、免訴、不受理、不付審理之裁判確定者，得依違反行政
    法上義務規定裁處之，行政罰法第26條所明定，乃揭示同一
    行為不受行政及刑事之雙重處罰即「一事不二罰」之原則。
    而前揭道路交通管理處罰條例第35條第1 項第1 款規定之處
    罰內容，係針對行為人違反行政法上義務規定之行政罰，且
    該條例關於一行為同時觸犯刑事法律及違反行政法上義務規
    定者，並無特別規定，倘汽車駕駛人單一酒後駕駛汽車行為
    ，經測試酒精濃度超過規定標準，而同時涉有刑法第185 條
    之3 公共危險罪嫌時，道路交通管理處罰機關除有行政罰法
    第26條第1 項但書得處以其他種類行政罰者之情形，而得裁
    處其他種類行政罰外，關於罰鍰部分，應依行政罰法第26
    條及道路交通管理處罰條例第10條規定移送地方法院檢察署
    處理。且該酒後駕駛汽車之行為，除移送後有行政罰法第26
    條第2 項所定經「不起訴處分」或為「無罪」、「免訴」、
    「不受理」、「不付審理」之裁判確定等情形，得再依違反
    行政法上義務規定裁處之外，不得逕依道路交通管理處罰條
    例第35條第1 項第1 款規定裁處行為人罰鍰，以符行政罰法
    第26條一事不二罰之規定。再者，觸犯刑事法律之犯罪行為
    ，如檢察官認該行為所涉為死刑、無期徒刑或最輕本刑3 年
    以上有期徒刑以外之罪，於參酌刑法第57條所列事項及公共
    利益之維護，認以緩起訴為適當者，得定1 年以上3 年以下
    之緩起訴期間為緩起訴處分，並同時命被告為一定之金錢給
    付，因該金錢給付係附隨於緩起訴處分之負擔，性質上雖非
    刑罰，惟就被告而言，不無被強制剝奪財產權之性質，仍屬
    其為犯罪所付出之代價，其於刑事訴訟程序中由檢察官命被
    告支付一定金額，雖無須經法院判決而與刑法中罰金刑有異
    ，然與罰金均處向特定之對象繳納具有處罰性質之金錢，應
    認與罰金為相類似之處罰，具有「替代刑罰」之性質。是應
    受行政罰之行為，如經緩起訴處分，除有符合行政罰法第26
    條第1 項但書之情形外，應不得依違反行政法上之義務規定
    裁處罰鍰處分。(四)經查，本件異議人甲○○於96年7 月8 日
    凌晨1 時55分許，酒後駕駛車牌號碼DX-0758 號自用小客車
    ，在屏東縣恆春鎮○○路台26線25公里處，因酒後不能安全
    駕駛而不慎擦撞路旁指示標誌桿而受傷，經警於同日2 時3
    分許，在該處測得其呼氣中酒精濃度為每公升0.70毫克，乃
    依違反道路交通管理處罰條例第35條第1 項第1 款規定，予
    以掣單舉發經原處分機關裁處異議人罰鍰49,500元，及吊扣
    駕駛執照12個月等事實，為異議人聲明異議狀所自承，復有
    上開違反道路交通管理事件通知單及裁決書各1 紙附卷可稽
    。又異議人前開酒後駕駛自用小客車之行為，同時觸犯刑法
    第185 條之3 公共危險之刑罰法律經檢察官依刑事法律為緩
    起訴處分，異議人並依據該緩起訴處分向財團法人臺灣更生
    保護會屏東分會捐款3 萬元等事實，亦有台灣屏東地方法院
    檢察署96年度偵字第5199號緩起訴處分書及繳款單據在卷足
    按 (詳本院97年度交聲字第267 號案卷第14頁、第9)頁該捐
    款之性質類同罰金，應無由再依違反行政法上義務之規定處
    罰，否則即與一事不二罰原則有悖。惟依道路交通管理處罰
    條例第35條第8 項規定：「... 前項（指有酒精濃度超過規
    定標準而駕駛車輛等情形）汽車駕駛人，經裁判確定處以罰
    金低於本條例第92條第3 項所訂最低罰鍰基準規定者，應依
    本條例裁決繳納不足最低罰鍰之部分」，依其性質（即道路
    交通管理處罰條例第35條第8 項）應為行政罰法第26條第1
    項之特別規定，是依違反道路交通管理事件統一裁罰基準表
    之規定，小型車之駕駛人違反處罰條例第35條第1 項第1 款
    ，其呼氣所含酒精濃度超過每公升0.55毫克以上者，應裁處
    之最低罰鍰為4 萬9,500 元，本件異議人既已支付3 萬元之
    緩起訴處分金，則依上開規定，異議人須補繳該等不足部分
    之罰鍰即1 萬9,50 0元，始為適法。(五)綜上所述，原處分機
    關裁處異議人罰緩超逾1 萬9,500 元部分，異議為有理由，
    應由本院予以撤銷，並自為裁定前項撤銷部分，甲○○不罰
    。至原處分機關裁處罰緩在1 萬9,500 元部分，核屬有據，
    異議為無理由，應予以駁回。另敘明至於原處分中裁處異議
    人吊扣駕駛執照12個月部分，已經本院前審97年度交聲字第
    267 號裁定駁回異議，並已確定，本件更審裁定即毋庸再予
    審酌等情。
三、本院查：
  (一)按於94年2 月5 日公布，並自95年2 月5 日施行之行政罰法
    第26條第1 項規定：「一行為同時觸犯刑事法律及違反行政
    法上義務規定者，依刑事法律處罰之。但其行為應處以其他
    種類行政罰或得沒入之物而未經法院宣告沒收者，亦得裁處
    之」；再按於94年12月28日修正公布，並自95年7 月1 日施
    行之道路交通管理處罰條例第35條第8 項規定；「……前項
    （指有酒精濃度超過規定標準而駕駛車輛等情形）汽車駕駛
    人，經裁判確定處以罰金低於本條例第92條第3 項所訂最低
    罰鍰基準規定者，應依本條例裁決繳納不足最低罰鍰之部分
    」。參諸上開條文之規定，可認道路交通管理處罰條例第35
    條第8 項，為行政罰法第26條第1 項之特別規定。再按被告
    所犯為死刑、無期徒刑或最輕本刑3 年以上有期徒刑以外之
    罪，檢察官參酌刑法第57條所列事項及公共利益之維護，認
    以緩起訴為適當者，得定1 年以上3 年以下之緩起訴期間為
    緩起訴處分，刑事訴訟法第253 條之1 定有明文，又依同法
    第253 條之2 第1 項規定，檢察官為緩起訴處分者，得課被
    告予一定之負擔或指示，其中緩起訴之被告若依檢察官緩起
    訴處分命令，向公益團體繳納捐款，即係履行檢察官為緩起
    訴處分命令，該等金錢給付，並得為民事強制執行名義，受
    處分人因上開緩起訴處分而剝奪其財產權，主觀上前揭金錢
    給付義務亦具有強制性、懲罰性，雖不若易科罰金係以支付
    金錢作為自由刑之替代，惟經由緩起訴處分條件之履行使其
    免於遭檢察官發動起訴程序，仍具有替代刑罰之效果，實質
    上應屬於行政罰法第26條第1 項所稱之「刑事法律處罰」，
    而有行政罰法第26條第1 項「一事不二罰」規定之適用。則
    修正後道路交通管理處罰條例第35條第8 項所規定之罰金，
    解釋上亦應包括依檢察官處分命令，而向公益團體繳納捐款
    在內。故受處分人既依檢察官之緩起訴處分命令，向公益團
    體繳納捐款，即係履行檢察官為緩起訴處分命令，與受刑事
    處罰無異。
  (二)抗告人雖以緩起訴者乃附條件的不起訴處分，亦即是不起訴
    的1 種云云，認經檢察官為緩起訴處分後，依行政罰法第26
    條第2 項之規定，得依違反行政法上義務規定裁處之。惟按
    行政罰法第26條第2 項既已明文規定：「前項行為如經不起
    訴處分或為無罪、免訴、不受理、不付審理之裁判確定者，
    得依違反行政法上義務規定裁處之。」，既已明文規定限於
    「經不起訴處分或為無罪、免訴、不受理、不付審理之裁判
    確定」，始得裁處，自不包括緩起訴處分在內。按「不起訴
    處分」與「緩起訴處分」在名稱上不同，法律效果亦異，縱
    經解釋為「緩起訴者乃附條件的不起訴處分」，亦僅是就其
    法律效果予以解釋，2 者基本上性質仍有不同，不可不辨。
    本件抗告人擴張解釋，將緩起訴處分誤為不起訴處分予以裁
    處，顯然誤會法律之規定及精神。
  (三)本件受處分人甲○○於前揭時、地因酒後駕車且呼氣酒精濃
    度高達0.70MG ＼L ，違反道路交通管理處罰條例第35條第1
    項第1 款規定，經員警當場掣單舉發，復經臺灣屏東地方法
    院檢察署檢察官偵查後，以96年度偵字第5199號為緩起訴處
    分，緩起訴期間為1 年，並命其與緩起訴處分確定之日起3
    個月內，向公庫或臺灣屏東地方法院檢察署指定之公益團體
    、地方自治團體1 次繳納3 萬元，而受處分人已於97年1 月
    4 日繳交緩起訴處分金3 萬元完畢，且上開緩起訴處分業於
    97年10月7 日期滿等情，有上開舉發違反道路交通管理事件
    通知單、違反道路交通管理案件裁決書可稽，堪以認定。而
    依違反道路交通管理事件統一裁罰基準表之規定，小型車駕
    駛人駕駛人違反處罰條例第35條第1 項第1 款之規定，其吐
    氣所含酒精濃度超過每公升0.55毫克以上者，應裁處之最低
    罰鍰為49,500元。本件受處分人所支付之緩起訴處分金為30
    ,000 元 ，尚未達道路交通管理處罰條例第92條第3 項所訂
    最低罰鍰基準規定，則依上開道路交通管理處罰條例第35條
    第8 項規定，須裁決異議人繳納不足最低罰鍰之部分即19,5
    00元（49,500-30,000 ＝19,500），始為適法。
  (四)抗告人即原處分機關仍依道路交通管理處罰條例第1 項第1
    款規定，裁決受處分人甲○○罰鍰49,500元，而未扣除受處
    分人已繳納之3 萬元，其逾此金額之部分，於法即有未合。
    原審裁定因而將抗告人所處罰鍰超過1 萬9 千5 百元部分予
    以撤銷，而就撤銷部分，另為受處分人不罰之諭知，於法並
    無不合，抗告人之抗告為無理由，應予駁回。至於原裁定關
    於「其餘異議駁回」部分，因抗告人及受處分均未對此部分
    提起抗告，而業已確定，併此敘明。
據上論結，應依道路交通案件處理辦法第26條，刑事訴訟法第41
2 條，裁定如主文。
中    華    民    國    98    年    10     月    1    日
                  刑事第五庭    審判長法  官  曾永宗
                                      法  官  鍾宗霖
                                      法  官  任森銓
以上正本證明與原本無異。
不得再抗告。
中    華    民    國    98    年    10    月    1     日
                                      書記官  廖素珍


司法院資訊處製作；財團法人民間司法改革基金會備份。
